【裁判字號】    89,上,344
【裁判日期】    901213
【裁判案由】    返還不當得利
【裁判全文】
臺灣高等法院高雄分院民事判決  八十九年度上字第三四四號
    上  訴  人   甲○○
                 丙○○
                 乙○○
    被  上訴人   高雄市政府
    法定代理人   丁○○
右當事人間返還不當得利事件，上訴人對於中華民國八十九年十月十九日臺灣高雄地
方法院八十九年訴字第一七五０號第一審判決提起上訴，本院判決如左：
    主      文
原判決關於命上訴人給付超過新台幣壹佰捌拾柒萬伍仟伍佰伍拾參元及其利息部分，
及該部分假執行之宣告，暨訴訟費用之裁判均廢棄。
右廢棄部分，被上訴人在第一審之訴及假執行之聲請均駁回。
其餘上訴駁回。
第一、二審訴訟費用，由上訴人負擔五分之三，餘由被上訴人負擔。
    事實及理由
一、被上訴人主張：位於高雄市○○區○○段二小段第一九○七、一九○八地號之土
    地（以下簡稱系爭土地）二筆為其所有，面積分別為十、一一七平方公尺，其上
    坐落有上訴人三人所共有，門牌號碼為高雄市○○○路一四六號之建物一棟（以
    下簡稱系爭房屋），占用系爭二筆土地之全部，然上訴人等三人並無使用系爭土
    地之權源，係無權占用，且未按期繳納使用補償金。爰依不當得利之法律關係，
    請求命上訴人給付自七十五年七月起至八十八年十二月止之使用補償金，合計共
    新台幣（下同）三百三十二萬四千四百二十三元及自起訴狀繕本送達翌日起算之
    法定遲延利息（原審判決准許被上訴人全部之請求）。於本院聲明：上訴駁回。
二、上訴人則以：(一)本件系爭房屋之原始起造人為辜天送，已辦理保存登記，足見系
    爭房屋已取得被上訴人同意使用系爭土地，辜天送死亡後，上訴人因繼承取得系
    爭房屋之所有權，自亦有權使用系爭土地。(二)系爭補償金債權係每半年繳納一次
    之定期給付債權，依民法第一百二十六條之規定，其各期之請求權，因五年間不
    行使而消滅，被上訴人於八十九年七月十八日提起本訴，則被上訴人就七十五年
    至八十四年六月部分之請求權，已罹於時效消滅。(三)被上訴人請求按租金率５％
    計算上訴人八十二年至八十八年十二月之不當得利數額，尚嫌過高，應以３％計
    算較合理，而騎樓部分並無利用價值，應適用較低之租金率１％為適當等語置辯
    。於本院聲明：(一)原判決廢棄。(二)被上訴人在第一審之訴及假執行之聲請均駁回
    。
三、被上訴人主張上訴人所共有之系爭房屋占用系爭二筆土地，且自七十五年七月起
    均未按期如數繳交使用補償金，上訴人曾就七十五年七月至八十年六月間之使用
    補償金於八十年七月三十一日分別分別開立面額為三十二萬二千九百五十六元及
    三十二萬二千九百五十五元之本票二紙予被上訴人，經被上訴人同意上訴人分二
    十四期繳納，上訴人尚有三期未繳之事實，業據被上訴人提出土地登記簿謄本二
    份、建物登記簿謄本一份、使用補償金明細表一份、占用戶清冊一份、繳款通知
    書二十四紙、本票二紙為證（見原審卷第七、八、九、十、六十七頁、第六八頁
    至第九一頁、本院卷第一六八頁），復經原審法院勘驗現場，並囑託高雄市政府
    地政處新興地政事務所派員測量屬實，有勘驗筆錄及複丈成果圖各一份在卷足憑
    （見原審卷第三六、三七、四○頁），且為上訴人所不爭執，自堪信為真正。
四、上訴人抗辯被上訴人同意其被繼承人辜天送使用系爭土地，其繼承系爭房屋使用
    系爭土地亦有正當權源云云，並提出建物登記簿謄本、所有權狀為證（見本院卷
    第三○至三九頁）。經查，系爭建物雖曾辦理保存登記，有前開登記簿謄本足稽
    ，但其保存登記資料因已逾十五年之保存年限，已無留存一節，有高雄市政府地
    政處新興地政事務所九十年三月十四日高市地新三字第一九二八號函可憑，而本
    院函查高雄市政府工務局，該局以九十年七月十日九十高市工務建字第一六三九
    一號函回覆稱：「建築物之起造人非土地所有權人時，應檢附土地使用權同意書
    」等語（見本院卷第一三六頁），足認系爭房屋於五十年十月四日以辜天送名義
    辦理第一次總登記時，應有使用系爭土地之正當權源，堪以認定。然被上訴人主
    張：上訴人之被繼承人係向被上訴人承租非公用基地建築房屋，而請求發給土地
    使用權同意書，租約定為四年；又租期屆滿時，承租人如有意繼續租用，應於租
    期屆滿前一個月，自動向出租機關申請續訂租賃契約，否則出租機關視為無意續
    租，與上訴人間已無租賃關係等語，有其提出預備與承租人簽訂之基地租賃契約
    範本足稽（見本院卷第一一八頁），是被上訴人主張因出租之故而發給使用系爭
    土地同意書，與常情相符，尚堪採信。惟如前所述系爭土地七十五年七月至八十
    年六月間之使用補償金，被上訴人同意上訴人分為二十四期繳納，上訴人已繳納
    其中之二十一期，而該等繳款通知書，及上訴人自行提出之八十八年度系爭一九
    ○七號土地使用補償金繳款書（見本院卷第四○頁），其上皆明確記載「無權占
    用使用補償金」等字樣，上訴人對其係無權占用系爭土地部分並不爭執而繳訖部
    分金額，且上訴人於被上訴人主張之四年租期屆滿後，並未與被上訴人續訂租賃
    契約，是被上訴人主張系爭房屋因未續定租約而無權占用系爭土地等語，堪信為
    實。上訴人主張有使用系爭土地之正當權源，自應就此負舉證之責，然其就其與
    被上訴人間有租賃關係存在或被上訴人當時係同意其被繼承人無償使用等情，皆
    未能舉證以實其說，不能證明其有使用系爭土地之正當權源，應認其前開抗辯，
    委無足取。
五、按無法律上原因而受利益，致他人受損害者，應返還其利益；不當得利之受領人
    其所受利益依其性質或其他情形不能返還者，應償還其價額，民法第一百七十九
    條、第一百八十一條分別定有明文。本件上訴人所受之利益係使用被上訴人所有
    之系爭土地作為其房屋之基地，此一利益，依其性質顯難以原狀返還，揆諸前開
    規定，自應返還其價額。上訴人三人雖於七十九年間始因繼承而獲得系爭房屋所
    有權，惟系爭房屋之前任所有權人辜天送既為上訴人之父，即上訴人為系爭房屋
    之繼承人，則上訴人就無權占用系爭土地期間所生之不當得利，自應同負清償之
    責，並不因有無使用系爭房屋而有所不同。又其價額應以使用系爭土地做為房屋
    基地，於通常狀況下應支付之租金為計算之標準。經查：
（一）城市地方房屋基地之租金，以不超過土地申報地價年息百分之十為上限，公有
      土地之公告地價為其申報地價，土地法第一百零五條準用同法第九十七條、平
      均地權施行細則第二十一條規定甚詳。系爭二筆土地之申報地價，分別詳如附
      表二所示，且為兩造所不爭執。從而，上訴人占用系爭二筆土地之範圍各為十
      平方公尺、一百一十七平方公尺，則其不當得利之數額，自應分別以十平方公
      尺、一百一十七平方公尺乘以各年度之申報地價乘以每年租金率，再乘以其占
      用期間計算之。被上訴人主張本件租金率應為土地申報地價年息分別為百分之
      三至百分之五不等，上訴人雖辯稱前開計算方式尚嫌過高云云，惟本院審酌系
      爭土地位於高雄市○○路與中正路圓環旁，附近多為銀行與婚紗攝影店，交通
      流量大，屬精華地段，且現由上訴人乙○○作為開設公司與出租供作咖啡店使
      用，此有原審勘驗筆錄附卷可參，顯見其可做為店面使用，價值更較一般住宅
      為高，故被上訴人主張之租金率最高者百分之五，尚為合理。又系爭騎樓部分
      所占用之土地面積，亦供其出租咖啡店及公司營業使用，顯然被上訴人亦因占
      用系爭土地而獲有利益，本院認為自應一併適用相同之租金率計算不當得利數
      額。另上訴人抗辯系爭土地因附近要興建捷運致地價大幅滑落云云，亦未舉證
      以實其說，要無可採。是被上訴人主張本件租金率應為土地申報地價年息分別
      為百分之三至百分之五不等，尚無不合。
（二）又無權占用他人之土地者，可獲得相當於租金之利益，此為社會通常之觀念，
      最高法院六十一年台上字第一六九五號著有判例可參。另無法律上之原因而獲
      相當於租金之利益，致他人受損害時，如該他人之返還利益請求權已罹租金短
      期消滅時效之期間，對於相當於已罹消滅時效之利益，不得依不當得利之法則
      請求返還（最高法院八十五年台上字第二０五九號判決可資參照）；消滅時效
      ，因承認而中斷；時效中斷者，自中斷之事由終止時，重行起算，民法第一百
      二十九條第一項第二款、第一百三十七條第一項亦定有明文。本件上訴人主張
      五年短期時效抗辯部分，被上訴人係於八十九年六月二十九日（上訴人主張係
      同年七月十八日係屬誤載）始提起本件訴訟，有起訴狀附卷足憑，則被上訴人
      請求上訴人返還自八十年七月起至八十四年六月止占有系爭土地所得之利益，
      共一百三十萬七千八百七十一元（其計算式為：115269+115268X2+192114X3+
      192862X2=0000000）已罹於時效甚明。另上訴人雖曾就七十五年七月至八十年
      六月之使用補償金於八十年七月三十一日開立本票二紙予被上訴人，經被上訴
      人同意分二十四期繳納，上訴人僅繳至八十二年六月一日，尚有三期未繳，是
      可認上訴人有承認債務之事實，此部分時效固因承認而中斷，應重新起算，惟
      被上訴人遲至八十九年六月二十九日始提起本件訴訟，亦超過五年，則被上訴
      人請求之上開期間餘額十四萬零九百九十九元，亦罹於時效而消滅，被上訴人
      此部分請求即無理由，應予駁回。
六、綜上所述，被上訴人本於不當得利之法律關係，請求上訴人給付三百三十二萬四
    千四百二十三元及自本件起訴狀繕本送達翌日起算之法定遲延利息，於一百八十
    七萬五千五百五十三元（詳如附表一所示），及自本件起訴狀繕本送達翌日即八
    十九年七月十八日起算之法定遲延利息，為有理由，應予准許，逾此範圍之請求
    ，則屬無據，應予駁回。原審就超過上開應准許部分，為上訴人敗訴之判決，並
    為假執行之宣告，自有未洽。上訴意旨指摘原判決此部分不當，求予廢棄改判，
    為有理由。至於上開應准許部分，原審判命上訴人給付，並為假執行之宣告，核
    無不合，上訴意旨，就此部分，仍執陳詞，指摘原判決不當，求予廢棄，為無理
    由，應駁回其上訴。
七、據上論結，本件上訴為一部有理由、一部無理由，依民事訴訟法第四百四十九條
    第一項、第四百五十條、第七十九條但書、第八十五條第一項前段，判決如主文
    。
中      華      民      國    九十      年     十二      月    十三     日
                                      臺灣高等法院高雄分院民事第二庭
~B1審判長法官  高金枝
~B2      法官  簡色嬌
~B3      法官  陳真真
右為正本係照原本作成。
如對本判決上訴，須於判決送達後二十日內向本院提出上訴狀，未表明上訴理由者，
，應於上訴後二十日內向本院提出理由書（均須按他造當事人之人數附繕本）。上訴
時應提出委任律師或具有律師資格之人之委任狀，並依附註條文規定辦理。
中      華      民      國    九十      年     十二      月    十七     日
~B法院書記官  鄭靜芳
附註：
民事訴訟法第四百六十六條之一：
對於第二審判決上訴，上訴人應委任律師為訴訟代理人，但上訴人或其法定代理人具
有律師資格者，不在此限。
上訴人之配偶、三親等內之血親、二親等內之姻親，或上訴人為法人、中央或地方機
關時，其所屬專任人員具有律師資格並經法院認為適當者，亦得為第三審訴訟代理人。
第一項但書及第二項情形，應於提起上訴或委任時釋明之。
~F0
~T32
附表一  不當得利計算表（金額均為新台幣/元）
  ┌─────┬───────┬────────────┬────────┐
  │期間      │原告請求金額  │算式（四捨五入至整數）  │備註            │
  ├─────┼───────┼────────────┼────────┤
  │84.7-86.6 │771448        │(26980x10+63630x117)x5%x│租金率5%        │
  │          │              │2=771451                │                │
  ├─────┼───────┼────────────┼────────┤
  │86.7-88.12│0000000       │(29890x10+72940x117)x5%x│租金率5%        │
  │          │              │5/2=0000000             │                │
  ├─────┼───────┼────────────┼────────┤
  │合計      │0000000       │                        │                │
  │          │              │                        │                │
  └─────┴───────┴────────────┴────────┘
附表二  系爭土地申報地價（金額均為新台幣/元）
  ┌──────┬────────────┬─────────────┐
  │公告時間    │1907地號申報地價        │1908地號申報地價          │
  ├──────┼────────────┼─────────────┤
  │69.9        │29790                   │27080                     │
  │            │                        │                          │
  ├──────┼────────────┼─────────────┤
  │76.7        │24740                   │57230                     │
  │            │                        │                          │
  ├──────┼────────────┼─────────────┤
  │80.7        │26210                   │63440                     │
  │            │                        │                          │
  ├──────┼────────────┼─────────────┤
  │83.7        │26980                   │63630                     │
  │            │                        │                          │
  ├──────┼────────────┼─────────────┤
  │86.7        │29890                   │72940                     │
  │            │                        │                          │
  └──────┴────────────┴─────────────┘
                                                                        Ｑ


司法院資訊處製作；財團法人民間司法改革基金會備份。
